臺灣高等法院臺中分院民事判決　　　　　94年度再易字第51號
再審　原告　榮民工程股份有限公司
法定代理人　甲○○
訴訟代理人　郭宏義律師
訴訟代理人　劉志鵬律師
再審　被告　乙○○
上列當事人間返還不當得利事件，再審原告對於中華民國94年5
月10日本院94年度上易字第136號確定判決提起再審，本院判決
如下：
    主  文
再審之訴駁回。
再審訴訟費用由再審原告負擔。
    事  實
甲、再審原告方面：
一、聲明：(一)本院94年度上易字第136號判決關於廢棄第一審命
    再審被告給付再審原告新台幣（下同）16萬5000元及其法定
    利息部分，並該部分之訴訟費用裁判均廢棄。(二)前項廢棄部
    分，再審被告於第二審之上訴駁回。(三)再審及前審訴訟費用
    由再審被告負擔。
二、陳述：
  (一)本院94年度上易字第136號確定判決，就再審被告對第一審
    判決之上訴為部分廢棄之裁判，而就維持第一審判決之部分
    ，本院前審判決並未於主文諭知「上訴人其餘上訴駁回」，
    顯係漏判。本件再審之訴係就確定之部分提起，合先敘明。
  (二)原確定判決有民事訴訟法第496條第1項第1款「適用法規顯
    有錯誤」之情形，爰提起本件再審之訴，其理由如下：
  (1)民事訴訟法第496條第1項第1款：「適用法規顯有錯誤」為
    提起再審之事由，而所謂「適用法規顯有錯誤，係指確定判
    決所適用的法規顯然不合於法律規定，或與司法院現尚有效
    及大法官會議之解釋，或本院尚有效之判例顯然違反者而言
    。」（最高法院60年台再字第170號判例），包括「確定判
    決消極的不適用法規，顯然影響裁判者」（大法官會議釋字
    第177號解釋）以及「確定終局裁判所適用之法律或命令，
    或其適用法律或命令所表示之見解」顯有錯誤之情形（大法
    官會議釋字第188號解釋，釋字第209號解釋）。
  (2)本件再審柀告於民國（下同）84年2月1日因再審原告實行民
    營化政策、辦理專案裁減，而自再審原告之前身行政院國軍
    退除役官兵輔導委員會榮民工程事業管理處（下稱榮工處）
    領有105萬3525元之勞保補償金，嗣後再審被告另任職他公
    司並加入勞保，於92年5月29日退休時向勞保局領取老年給
    付70萬9500元，為本院前審判決確定之事實。
  (3)依「行政院國軍退除役官兵輔導委員會附屬生產事業機構配
    合移轉民營專案裁減人員處理要點」（下稱專案裁減人員處
    理要點）第4條第4款：「依本要點專案裁減者，於退出原參
    加之勞工保險，除符合請領勞保老年給付外，其損失之勞保
    已投保年資，比照勞工保險條例第59條規定之給付標準，依
    本要點補償其損失；但依法再參加各該保險領取老年給付時
    ，應將原領之補償金如數繳回。其所領老年給付金額較原補
    償金低時，僅繳回與所領老年給付同金額之補償金。」依上
    開規定，再審被告於領取再審原告所給付之「補償金」後，
    嗣又領取勞保局之「老年給付」時，應「如數繳回」原領之
    「補償金」。是故，被再審原告請求再審被告「返還之標的
    客體」為被再審原告所給付之「補償金」，而非勞保局核發
    之老年給付。唯本件因再審被告向勞保局領取之老年給付70
    萬9500元低於再審原告給予之補償金105萬3525元，依上開
    規定再審被告「僅繳回所領老年給付同金額之補償金」，亦
    即再審被告所應返還之金額為所領補償金105萬3525元其中
    之70萬9500元，而非返還其向勞保局所領取之老年給付70萬
    9500元。此為適用上開專案裁減人員處理要點正確之理解。
  (4)惟鈞院前審判決錯誤適用上開法規，將上開法規所示「返還
    之標的」客體係「補償金」，誤為「勞保局所領取之勞保給
    付」，而就再審被告向勞保局領取之29年169日年資勞保老
    年給付70萬9500元，扣除其中5年3個月年資（離開榮工處後
    再參加勞保之年資）之勞保老年給付16萬5000元後，認為再
    審被告應返還54萬4500元（即在榮工處21年5個月及之前任
    職他公司2年9個月共24年2個月之年資）予再審原告，前審
    判決將應返還者係「補償金」誤認為係「勞保之老年給付」
    ，自有適用法規顯然錯誤之情事，並影響於結果，自不足維
    持。
  (5)若鈞院前審判決所持之理由係屬可採，則本件若再審原告被
    告所領取之勞保老年給付超過其自榮工處所領取之補償金時
    ，假設再審被告自勞保局領取老年給付為200萬元，則依前
    審判決之計算，於29年之年資中比例扣除5年年資之勞保給
    付約34萬5000元後，應返還予再審原告之金額約165萬5000
    元，高於再審原告當時所核發之105萬3525元；再審原告反
    而受有利益，此理怎通，足證鈞院前審94年度上易字第136
    號確定判決，有適用法規顯有錯誤之重大違誤。
  (三)榮工處當初在執行政府民營化政策時，係由國庫編列預算墊
    付補償金，再審被告應返還之金額70萬9500元雖以再審原告
    為請求權人，惟係屬國庫之利益，爰依法提起本件再審之訴
    。
乙、再審被告方面：本件未經言詞辯論，再審被告亦未提出書狀
    作何聲明或陳述。
丙、本院依職權調閱臺灣臺中地方法院93年度訴字第2530號及本
    院94年度上易字第136號民事卷宗。
    理  由
一、按有適用法規顯有錯誤者，得以再審之訴對於確定終局判決
    聲明不服，觀諸民事訴訟法496條1項第1款定有明文。次按
    ，再審之訴顯無再審理由者，得不經言詞辯論，以判決駁回
    之，同法第502條第2項亦有明定。
二、本件再審原告起訴主張：按依專案裁減人員處理要點第4條
    第4款：「依本要點專案裁減者，於退出原參加之勞工保險
    ，除符合請領勞保老年給付外，其損失之勞保已投保年資，
    比照勞工保險條例第59條規定之給付標準，依本要點補償其
    損失；但依法再參加各該保險領取老年給付時，應將原領之
    補償金如數繳回。其所領老年給付金額較原補償金低時，僅
    繳回與所領老年給付同金額之補償金。」依上開規定，再審
    被告於領取再審原告所給付之「補償金」後，嗣又領取勞保
    局之「老年給付」時，應「如數繳回」原領之「補償金」。
    是故，再審原告請求再審被告「返還之標的客體」為再審原
    告給付予再審被告之「補償金」，而非勞保局核發之老年給
    付。唯本件因再審被告向勞保局領取之老年給付70萬9500元
    低於再審原告給予之補償金105萬3525元，依上開規定再審
    被告「僅繳回所領老年給付同金額之補償金」，亦即再審被
    告所應返還之金額為所領補償金105萬3525元其中之70萬950
    0元，而非返還其向勞保局所領取之老年給付70萬9500元，
    此為適用上開專案裁減人員處理要點正確之理解。惟本院前
    審判決錯誤適用上開法規，將上開法規所示「返還之標的」
    客體係「補償金」，誤為「勞保局所領取之勞保給付」，而
    就再審被告向勞保局領取之29年169日年資勞保老年給付70
    萬9 500元，扣除其中5年3個月年資（離開榮工處後再參加
    勞保之年資）之勞保老年給付16萬5000元後，認為再審被告
    應返還54萬4500元（即在榮工處21年5個月及之前任職他公
    司2年9個月共24年2個月之年資）予再審原告，前審判決將
    應返還者係「補償金」誤認為係「勞保之老年給付」，自有
    適用法規顯然錯誤之情事。為此，爰依民事訴訟法第496條
    第1項第1款規定，提起本件再審之訴，求為判決如訴之聲明
    所示。
三、按民事訴訟法第496條第1項第1款所謂適用法規顯有錯誤，
    係指確定判決所適用之法規，顯然不合於法律規定，或與司
    法院現尚有效及大法官會議之解釋，或本院尚有效之判例，
    顯然違反者而言，並不包括漏未斟酌證據及認定事實錯誤之
    情形在內（最高法院60年度台再字第170號、63年度台上字
    第880號判例參照）。
  (一)查再審原告雖主張：本院前審判決錯誤適用上開法規，將上
    開法規所示「返還之標的」客體係「補償金」，誤為「勞保
    局所領取之勞保給付」，而就再審被告向勞保局領取之29年
    169日年資勞保老年給付70萬9500元，扣除其中5年3個月年
    資（離開榮工處後再參加勞保之年資）之勞保老年給付16萬
    5000元後，認再審被告應返還54萬4500元予再審原告，前審
    判決將應返還者係「補償金」誤認為係「勞保之老年給付」
    ，自有適用法規顯然錯誤情事之再審理由云云。
  (二)然查，本院確定判決業於判決事實及理由第5頁至第7頁已敘
    明：「1.依專案裁減人員處理要點之約定，榮工處發給補償
    金予離職或資遣之員工，乃係針對不符勞工保險條例請領勞
    保給付之員工，因提前離職或遭資遣，無法自勞工保險局獲
    得勞保給付，為鼓勵員工提前離職或同意資遣，乃就該員工
    喪失勞保年資所受損害予以補償，但若該員工於離職或遭資
    遣後再參加勞工保險，之前所獲補償之勞保年資可以合併計
    算，為避免該員工重複獲得利益，專案裁減人員處理要點乃
    再約定若該員工再參加勞工保險而領取老年給付時，應將補
    償金繳回，如其所領老年給付金額較原補償金低時，僅需繳
    回與所領老年給付同額之補償金。再審被告既同意為榮工處
    資遣領取補償金，自係同意適用該專案裁減人員處理要點之
    約定」、「2.再審被告所受領之勞保補償金，係榮工處補償
    再審被告因同意遭資遣喪失勞保年資所受之損害，故再審被
    告於離開榮工處再參加勞工保險領取老年給付，所重複獲得
    之利益限於服務榮工處及之前之勞保年資而自榮工處獲得補
    償之款項，再審被告所應退還之補償金亦為該段期間所獲得
    者為限，至再審被告離開榮工處所投保之勞工保險，與再審
    原告無關，再審被告再參加勞工保險後之勞保年資所能獲得
    老年給付之範圍內，再審原告自不能要求再審被告退還補償
    金。故專案裁減人員處理要點所定若該員工再參加勞工保險
    而領取老年給付時，應將補償金繳回，如其所領老年給付金
    額較原補償金低時，僅需繳回與所領老年給付同金額之補償
    金，解釋上自應以再審被告自榮工處所領取之補償金與該受
    補償之勞保年資依嗣後再參加勞工保險所能獲得之老年給付
    相比較，不能將與榮工處補償無關之嗣後再參加勞工保險之
    服務年資所能獲得之老年給付加入，以再審被告自勞工保險
    局領得之全部老年給付為準，否則無異係將再審被告嗣後再
    參加勞工保險之服務年資所能獲得之老年給付亦退還再審原
    告，其不合理至為明顯」，可見原確定判決認定再審被告所
    應返還者並非再審被告所受領之老年給付，而其係其自榮工
    處服務所重複獲得之補償金，並無再審原告所指本院前審判
    決將前開法規（指行政院退除役官兵輔導委員會附屬生產事
    業機構配合移轉民營專案裁減人員處理要點第4條第4款）所
    示「返還標的」之「補償金」誤為「勞保給付」之情形，至
    於本院憑以計算再審被告應退還之補償金基數之計算如何，
    則屬原確定判決認定事實之範圍，此項職權之行使，並無違
    法不當之處，亦無消極不適用法規之情形，與適用法規顯有
    錯誤有別，應無庸疑。
  (三)次查，就再審被告應返還補償金之時點，本院前確定判決已
    明確認定：應以再審被告再參加勞工保險時為基準時，至於
    再審被告於嗣後再參加勞工保險之服務年資所能獲得之老年
    給付，則非返還之範圍。是故，本院前確定判決審酌：「專
    案裁減人員處理要點所定若該員工再參加勞工保險而領取老
    年給付時，應將補償金繳回，如其所領老年給付金額較原補
    償金低時，僅需繳回與所領老年給付同金額之補償金，解釋
    上自應以再審被告自榮工處所領取之補償金與該受補償之勞
    保年資依嗣後再參加勞工保險所能獲得之老年給付相比較，
    不能將與榮工處補償無關之嗣後再參加勞工保險之服務年資
    所能獲得之老年給付加入，以再審被告自勞工保險局領得之
    全部老年給付為準，否則無異係將再審被告嗣後再參加勞工
    保險之服務年資所能獲得之老年給付亦退還再審原告，其不
    合理至為明顯，亦與專案裁減人員處理要點之精神有違。」
    係就前開專案裁減人員處理要點所為之闡釋，並符合該處理
    要點之精神，其適用法律堪為允當。是故，本院前審確定判
    決並無再審原告主張有適用法規顯有錯誤之違誤情事，再審
    原告據此提起再審之訴，不能認為有理由。
四、綜上所述，再審原告對本院上開確定判決，提起再審之訴，
    為顯無理由，爰不經言詞辯論以判決駁回之。
五、本件事證已臻明確，再審原告其餘攻擊防禦方法及舉證，無
    庸逐一論列，併此敘明。
六、據上論結，本件再審之訴為顯無理由，依民事訴訟法第502
    條第2項、第78條，判決如主文。
中　　華　　民　　國　　94　　年　　8　　月　　31　　日
                      民事第二庭審判長法　官  童有德
　　　　　　　　　　　      　　　　　法　官  翁芳靜
　　　　　　　　　　　      　　　　　法　官  謝說容
以上正本係照原本作成。
不得上訴。
                                      書記官  蘇昭文
中　　華　　民　　國　　94　　年　　8 　　月　　31　　日
                                                      Ｈ
